【裁判字號】    97,訴,262
【裁判日期】    970430
【裁判案由】    塗銷抵押權登記
【裁判全文】
臺灣臺南地方法院民事判決               97年度訴字第262號
原      告  丙○○
                      號
訴訟代理人  禎和律師
被      告  乙○○
訴訟代理人  黃溫信律師
            黃紹文律師
            徐美玉律師
上列當事人間請求塗銷抵押權登記事件，經本院於民國97年4月2
3日言詞辯論終結，判決如下：
    主      文
被告應協同原告將坐落臺南縣永康市○○段三八七地號土地，暨
其上同段一０五、一０五之一建號建物即門牌號碼臺南縣永康市
○○○街五十一號房屋，共同設定權利範圍全部之擔保債權總金
額本金最高限額新臺幣參佰零貳萬元之抵押權，變更登記為本金
最高限額新臺幣伍拾萬元。
訴訟費用新臺幣貳萬伍仟玖佰肆拾捌元由被告負擔。
    事實及理由
壹、程序方面：
    按訴狀送達後，原告不得將原訴變更或追加他訴。但請求之
    基礎事實同一，不在此限；被告於訴之變更或追加無異議，
    而為本案之言詞辯論者，視為同意變更或追加。民事訴訟法
    第255條第1項第2款、第2項分別定有明文。次按所謂請求之
    基礎事實同一，係指變更或追加之訴與原訴之主要爭點有其
    共同性，各請求利益之主張在社會生活上可認為同一或關連
    ，而就原請求之訴訟及證據資料，於審理繼續進行在相當程
    度範圍內具有同一性或一體性，得期待於後請求之審理予以
    利用，俾先後兩請求在同一程序得加以解決，避免重複審理
    ，進而為統一解決紛爭者，即屬之（最高法院90年度台抗字
    第2號裁定參照）。 查本件原告原係主張兩造及訴外人甲○○於民國89年4月26日簽訂協議書 （下稱系爭協議書），爰
    依系爭協議書契約之法律關係，起訴請求「被告應就原告所
    有坐落臺南縣永康市○○段387地號土地，暨其上同段建號1
    05、105-1號建物即門牌號碼臺南縣永康市○○○街51號房屋
    ，以被告為抵押權人，由臺南縣永康地政事務所以87年永字
    第004782號收件， 於87年3月10日登記所為之權利價值本金
    最高限額新臺幣 （下同）3,020,000元之抵押權設定登記予
    以塗銷」，嗣於本院審理中變更聲明為「被告應協同原告將
    坐落臺南縣永康市○○段387地號土地，暨其上同段建號105
    、105-1號建物即門牌號碼臺南縣永康市○○○街51號房屋，
    共同設定權利範圍全部之擔保債權總金額本金最高限額3,02
    0,000元之抵押權，變更登記為本金最高限額500,000元」，
    其請求之基礎事實，均係本於兩造簽訂之系爭協議書，且其
    前後之請求，在相當程度內具有同一性或一體性，而就原請
    求之訴訟及證據資料，得於後請求之審理予以利用，而有繼
    續利用之可能性及價值，依前揭最高法院裁定意旨，堪認前
    後聲明之基礎事實同一；況被告對於原告訴之變更並無異議
    ，而為本案之言詞辯論，亦應視為同意追加，揆諸前揭法條
    ，原告所為訴之變更，應予准許。
貳、實體方面：
一、本件原告起訴主張：
（一）查原告於87年間與被告及訴外人甲○○等三人合夥經營化
      妝品相關模具之製作與代理銷售，約定於簽約後，由原告
      提供其所有坐落臺南縣永康市○○段387地號土地 （重測
      前：六甲頂段84-46地號）， 暨其上建號105、105-1建物
      （重測前：六甲頂段2576、2576-1建號）設定抵押予被告
      乙○○，期限1年。又兩造及訴外人甲○○於89年4月26日
      簽立之系爭協議書，約定「股東乙○○持有公司（按即德
      盟（龍海）五金配件公司）總股份30 %、甲○○持有公司
      總股份30%，合計持股60%，總值4,250,000元， 全部轉讓
      予股東丙○○，『約定俟丙○○將4,2 50,000元整付款完
      畢，始將原告原提供之抵押權2,520,00 0元整塗銷』，並
      轉移公司股東登記及法人代表。」，顯徵上開當事人約定
      在原告丙○○給付完畢4,250,000元時， 被告即應將原告
      丙○○原所提供設定之系爭抵押權金額 2,520,000元部分
      予以塗銷，應無疑義。
（二）經查，原告就上開約定，已先後給付人民幣50萬元（折合
      新臺幣1,745,000元），及分期給付新臺幣2,505,000元（
      原告係持訴外人蔡惠美開立之7張面額共新臺幣2,505,000
      元之支票兌現）， 合計已給付新臺幣4,250,000元，而被
      告就原告丙○○已給付完畢 4,250,000元之事實並不爭執
      （見97.3.12言詞辯論筆錄。 「法官問：除了原告主張遲
      延給付所生之利息新臺幣51,530元外，其餘協議書所載之
      425萬元原告是否已經給付？被告答：是的。」）， 是原
      告丙○○既已依約給付完畢4,250,000元， 則被告自應負
      塗銷系爭2,520,000元抵押設定之義務甚明。 至協議書特
      約事項所提有關該公司職員之職務及薪水應保留等問題，
      並非當事人協議塗銷抵押權之要件，要與本件無關，亦經
      證人即承辦代書何佩琳到場具結「法官問：協議過程中，
      你從頭到尾都有在場嗎？證人何佩琳答：有的。我都在場
      。法官問：特約事項與設定抵押塗銷有無關係？證人何佩
      琳答：協議書裡面沒有寫到，他們之間約定如何我不清楚
      。」等語為證。
（三）復查，由原告所交付協議書內（6）89年11月30日、（7）
      89年12月30日之2紙支票票款，原告因故延後清償， 事後
      乃由證人蔡惠美負責結算並以現金補貼被告利息共51,530
      元，有被告簽收之利息單據為憑，案經證人蔡惠美到庭具
      結證稱業以現金交付，並提出簽收單為證，被告雖辯稱該
      單據係其於96年底計算後簽名交付原告云云，惟查該利息
      單據數字金額簽名若皆係被告書寫，衡情其字體顏色應為
      相同，但該單據除「乙○○」為藍色，其餘字體皆為黑色
      ，被告稱單據內容皆為其書立，要非實情；且若僅係計算
      用，被告何須簽名其上，且若此遲延利息未付清，被告何
      有可能自90年7月拖延至96年底方為請求， 甚祇請求計算
      至90年6月30日而未請求補貼之後6年（至96年底）之利息
      ，被告所辯顯違情理。再若有利息未付情事，被告何有可
      能同意辦理股東及法人代表變更登記，在在足證被告所言
      不足採信。
（四）基上所陳，原告既已依約給付4,250,000元， 則被告自應
      辦理塗銷系爭2,520,000元抵押設定， 然本件原抵押權所
      擔保之債權總金額為本金最高限額3,020,000元， 故兩造
      應向管轄地政機關就原設定抵押部分辦理抵押權內容變更
      登記，即原告得請求被告協同將原抵押設定本金最高限額
      3,020,000元之抵押權擔保債權總金額， 辦理變更登記為
      本金最高限額500,000元，應有理由。 爰依系爭協議書契
      約之法律關係，提起本件訴訟等語。並聲明：如主文所示
      。
二、被告則以：
（一）依據系爭協議書特約事項記載：「現公司職員楊錦絨小姐
      之職務，應保留其任職至本公司之股東及法人變更登記完
      成後。」，而楊錦絨係由被告指派前往大陸德盟（龍海）
      五金配件公司任職， 該公司係於89年7月13日辦理股東及
      法人變更登記，則在該期日前即應給付楊錦絨薪資及費用
      ，其中薪資部分應給付楊錦絨為89年4月、5月、6月、7月
      之薪資分別為22,500元、40,000元、40,000元、16,774元
      （計算方法為：40,000×13÷31=16,774）， 合計應給付
      之薪資為119,274元， 另外楊錦絨前往大陸應給付的差旅
      費用為機票13,600元、機場稅315元、簽證420元、機場來
      回費用1,600元，差旅費用合計15,935元， 薪資與差旅費
      用合計為135,209元，被告已經先行給付楊錦絨135,200元
      ，而原告亦未償還此部分費用予被告。
（二）原告因為分期款有遲延情形，應補貼被告利息為51,530元
      ，為原告所自承，此部分金額原告亦未給付予被告。又該
      等遲延利息應在系爭抵押權擔保之範圍內，而被告應將原
      告丙○○原所提供設定之系爭抵押權金額中之 2,520,000
      元予以塗銷之前提，係原告開立之支票應按期兌現，原告
      開立之支票既未按期兌現致未按期給付約定之 4,250,000
      元，不符雙方約定被告應塗銷之要件。另上開特約事項約
      定所生上揭楊錦絨之薪資、差旅費等費用亦在系爭抵押權
      擔保之範圍內，原告如未清償被告代原告為楊錦絨支出之
      上開薪資、差旅費等費用，亦不符雙方約定被告應塗銷之
      要件。綜上所述，原告尚積欠被告上開款項未清償，其訴
      請被告協同將原抵押設定本金最高限額 3,020,000元之抵
      押權擔保債權總金額，辦理變更登記為本金最高限額500,
      000元，並無理由，應予駁回。並聲明：原告之訴駁回。
三、兩造不爭執之事項：
（一）兩造與訴外人甲○○於 87年2月18日簽立合夥契約書；嗣
      兩造與訴外人甲○○又於89年4月26日簽立協議書。
（二）原告將其所有坐落臺南縣永康市○○段 387地號土地及其
      上同段105、105-1建號建物， 於87年3月10日設定本金最
      高限額抵押權3,020,000元予被告，權利存續期間自87年2
      月28日起至88年2月28日止， 用以擔保債務人即原告之借
      據票據及共同合夥之資金擔保。
（三）原告已依前揭協議書給付被告及訴外人甲○○ 4,250,000
      元，但因原告曾遲廷付款，故應給付被告遲延利息51,530
      元。
四、上揭兩造不爭執之事項，業據原告提出合夥契約書、土地建
    築改良物抵押權設定契約書、系爭房地土地與建物登記謄本
    、協議書、蔡惠美臺灣中小企業銀行永康分行支票存對帳單
    各1份及蔡惠美開立之支票7紙在卷 （見本院卷第6頁至第29
    頁）可憑，並有臺南縣永康地政事務所97年3月3日所登記字
    第0970001638號函檢送之土地登記申請書、土地建築改良物
    抵押權設定契約書等件及臺灣中小企業銀行永康分行 97年3
    月4日97永康字第088號函檢送之蔡惠美支票存款帳戶對帳單
    1份附卷（見本院卷第45頁至第59頁、第79頁至第149頁）足
    參，自堪認屬實。惟原告主張其已依系爭協議書給付4,250,
    000元，被告依系爭協議書應將系爭抵押權金額設定金額2,5
    20,000元部分予以塗銷等情，則為被告所否認，並以前揭情
    詞置辯。是本件應審究者厥為：原告既已依系爭協議書給付
    4,250,000元， 其得否依系爭協議書請求被告將系爭抵押權
    金額設定金額2,520,000元部分予以塗銷？ 茲分述本院得心
    證之理由如下：
（一）系爭協議書約定：「德盟（龍海）五金配件公司股東持股
      轉讓，股東乙○○持有公司總股份30%、 甲○○持有公司
      總股份30%，合計持股60%，總值4,250,000元整， 全部轉
      讓予股東丙○○， 『約定俟丙○○將4,250,000元整付款
      完畢，始將丙○○原提供之抵押權（按即系爭本金最高限
      額3,020,000元之抵押權）2,520,000元整塗銷』，並轉移
      公司股東登記及法人代表。特約事項：現公司職員楊錦絨
      小姐之職務，應保留其任職至本公司之股東及法人變更登
      記完成後。．．．雙方約定如丙○○未依上列時間付款時
      ，應自雙方約定之付款日起至清償日止計付本息，利息計
      算雙方同意每佰元月息按貳分肆厘計算」等語，有系爭兩
      造不爭執真正之協議書1份在卷 （見本院卷第15頁）可稽
      ，且為兩造所不爭執，自堪認上情為真實。
（二）依上揭兩造之約定，足見兩造係明確約定在原告丙○○給
      付完畢4,250,000元時， 被告即應將原告丙○○原所提供
      設定之系爭抵押權金額中之2,520,000元予以塗銷， 並轉
      移公司股東登記及法人代表甚明，此與原告丙○○是否履
      行上開特約事項，及原告丙○○給付上開約定之4,250,00
      0元如有遲延付款，應給付上開約定之利息顯然無關。 換
      言之，於原告丙○○給付完畢4,250,000元時， 被告依約
      即應將原告丙○○原所提供設定之系爭抵押權金額中之2,
      520,000元予以塗銷， 並轉移公司股東登記及法人代表，
      原告丙○○是否履行上開特約事項，及原告丙○○給付上
      開約定之4,250,000元如有遲延付款， 是否已依上開約定
      給付利息，均非被告應將原告丙○○原所提供設定之系爭
      抵押權金額中之2,520,000元予以塗銷之要件， 否則兩造
      當會於系爭協議書予以載明，以杜絕爭議。況被告亦自承
      系爭德盟（龍海）五金配件公司已於 89年7月13日辦理股
      東及法人變更登記 （見被告民事答辯(一)狀第3頁，附於本
      院卷第62頁）。足見被告先前亦認原告丙○○是否履行上
      開特約事項， 及原告丙○○給付上開約定之4,250,000元
      如有遲延付款，是否已依上開約定給付利息，均非被告應
      將原告丙○○原所提供設定之系爭抵押權金額中之2,520,
      000元予以塗銷， 並轉移公司股東登記及法人代表之要件
      ，否則被告焉有可能同意辦理股東及法人代表變更登記。
（三）又原告主張其已依系爭協議書給付被告及訴外人甲○○4,
      250,000元乙節，固為被告所不爭執 （見本院卷第77頁、
      第189頁），然被告一再辯稱： 原告丙○○未依約履行上
      開特約事項， 及原告丙○○自陳上開約定之4,250,000元
      款項其曾遲延付款，應給付被告之利息51,530元並未給付
      ，原告應於履行完畢後，其始應將原告丙○○原所提供設
      定之系爭抵押權金額中之2,520,000元予以塗銷云云。 惟
      依前揭說明，原告既已依系爭協議書給付被告及訴外人甲○○4,250,000元， 被告即應將原告丙○○原所提供設定
      之系爭抵押權金額中之2,520,000元予以塗銷， 已詳如前
      述。是被告前揭抗辯自屬無據，本院自無須探究原告丙○○是否已依約履行上開特約事項，及原告丙○○是否已給
      付被告其所自陳應給付被告之利息51,530元。然被告如仍
      認原告丙○○尚未依約履行此部分，自得另訴解決，惟此
      部分與原告之請求並非立於互為對待給付之關係，自不發
      生同時履行抗辯之問題。
五、從而，原告依系爭協議書契約之法律關係，訴請被告應協同
    原告將坐落臺南縣永康市○○段387地號土地， 暨其上同段
    建號105、 105-1號建物即門牌號碼臺南縣永康市○○○街51
    號房屋，共同設定權利範圍全部之擔保債權總金額本金最高
    限額3,020,000元之抵押權，變更登記為本金最高限額500,0
    00元，為有理由，應予准許。
六、末按法院為終局判決時，應依職權為訴訟費用之裁判，民事
    訴訟法第87條第1項定有明文。 查本件原核定應徵之裁判費
    為30,898元，然原告為訴之變更後，本院核定其訴訟標的之
    價額為2,520,000元，應徵裁判費25,948元，此外， 又無其
    他訴訟費用之支出，是本件訴訟費用額為25,948元（至逾變
    更聲明後應徵裁判費25,948元以外原告所繳納之裁判費，自
    應由原告負擔），本院爰依職權確定上開訴訟費用由敗訴之
    被告負擔。
七、據上論結，本件原告之訴為有理由，依民事訴訟法第78條、
    第87條第1項，判決如主文。
中    華    民    國    97    年     4    月    30    日
                        民事第二庭    法  官  陳金虎
以上為正本係照原本作成。
如對本判決上訴，須於判決送達後20日內向本院提出上訴狀（須
附繕本）。
中    華    民    國    97    年      5    月    2    日
                                      書記官  朱小萍


司法院資訊處製作；財團法人民間司法改革基金會備份。
